臺灣高等法院臺中分院刑事判決
111年度交上訴字第1711號
上  訴  人  
即  被  告  陳冠霖



上列上訴人因肇事逃逸罪等案件，不服臺灣臺中地方法院111年
度交訴字第94號中華民國111年5月31日第一審判決（起訴案號：
臺灣臺中地方檢察署110年度偵字第29897號），提起上訴，本院
判決如下：
    主  文
原判決關於汽車駕駛人，無駕駛執照駕車因過失傷害人部分，
  撤銷。
陳冠霖被訴汽車駕駛人，無駕駛執照駕車因過失傷害人部分，
  公訴不受理。
其餘上訴駁回。
    犯罪事實
一、陳冠霖（前經吊銷普通自用小客車駕駛執照）於民國110年7
    月1日18時49分許，駕駛車牌號碼000-0000號自小客車，沿
    臺中市北區興進路由東往西方向行駛，行駛至興進路與育興
    街交岔路口時，貿然通過上開交岔路口，乃不慎撞及沿育興
    街由南往北行駛至該處、由林詩芸所騎乘之車牌號碼000-00
    0號普通重型機車，使林詩芸人車倒地，並因此受有下唇2公
    分撕裂傷、牙齦撕裂傷、右側第五掌骨閉鎖性骨折、左側遠
    端橈骨及尺骨閉鎖性骨折、四肢及顏面多處擦挫傷等傷害（
    所涉汽車駕駛人，無駕駛執照駕車因過失傷害人罪嫌，應依
    刑事訴訟法第303條第1款之規定諭知公訴不受理，詳如後述
    ）。詎陳冠霖明知其已肇事，且見林詩芸受傷，雖曾下車查
    看林詩芸傷勢，然仍基於駕駛動力交通工具肇事致人受傷而
    逃逸之犯意，未經林詩芸同意，亦未報警停留於現場等候處
    理或留下其姓名及聯絡方式，隨即離開肇事現場而逃逸。嗣
    經警據報到場處理，並調閱路口監視器錄影畫面，始為警循
    線查獲。
二、案經林詩芸訴由臺中市政府警察局第二分局報請臺灣臺中地
    方檢察署檢察官偵查起訴。
    理  由
一、有罪部分之證據能力說明：
　　按刑事訴訟法第159條之5規定：「（第1項）被告以外之人
    於審判外之陳述，雖不符前4條之規定，而經當事人於審判
    程序同意作為證據，法院審酌該言詞陳述或書面陳述作成時
    之情況，認為適當者，亦得為證據。（第2項）當事人、代
    理人或辯護人於法院調查證據時，知有第159條第1項不得為
    證據之情形，而未於言詞辯論終結前聲明異議者，視為有前
    項之同意」，其立法意旨在於傳聞證據未經當事人之反對詰
    問予以核實，原則上先予排除，惟若當事人已放棄詰問或未
    聲明異議，基於證據資料愈豐富，愈有助於真實發現之理念
    ，且強化言詞辯論原則，法院自可承認該傳聞證據例外擁有
    證據能力。經查，有關下述所引用未符合刑事訴訟法第159
    條之1至第159條之4所示之證據，業經本院於審理時當庭直
    接提示而為合法之調查，且未據檢察官聲明異議（見本院卷
    第163至164、205至214頁），上訴人即被告陳冠霖（下稱被
    告）於本院111年10月6日審理期日經合法傳喚無正當理由未
    到庭，亦未於本院審理言詞辯論終結前具狀聲明異議，本院
    審酌前開證據作成或取得之狀況，並無非法或不當取證之情
    事，故認為適當而均得以作為證據，是前開證據依刑事訴訟
    法第159條之5之規定，均具有證據能力。
二、本院認定被告有罪部分所憑之證據及理由：　　
　　被告於本院審理時經合法傳喚無正當之理由未到庭，惟於其
    上訴理由則矢口否認有何上開駕駛動力交通工具肇事致人受
    傷而逃逸之犯行，辯稱：伊有下車查看林詩芸之傷勢，也有
    在現場確定林詩芸有被救護後才離開，如果伊有逃逸之意思
    ，就不會多此一舉下車查看云云。惟查：
(一)被告（前經吊銷普通自用小客車駕駛執照）於110年7月1日1
    8時49分許，駕駛車牌號碼000-0000號自小客車，沿臺中市
    北區興進路由東往西方向行駛，行駛至興進路與育興街交岔
    路口時，貿然通過上開交岔路口，乃不慎撞及沿育興街由南
    往北行駛至該處、由告訴人林詩芸所騎乘之車牌號碼000-00
    0號普通重型機車，使告訴人林詩芸人車倒地，並因此受有
    下唇2公分撕裂傷、牙齦撕裂傷、右側第五掌骨閉鎖性骨折
    、左側遠端橈骨及尺骨閉鎖性骨折、四肢及顏面多處擦挫傷
    等傷害；而被告於車禍發生後，明知告訴人林詩芸已經受傷
    ，仍未等待警方人員到場，亦未留下可供聯繫之資料，即駕
    車離開現場，嗣經警據報到場處理，並調閱路口監視器錄影
    畫面，始為警循線查獲等情，業據被告於警詢、偵查、原審
    供承在卷，且有證人即告訴人於警詢、偵訊及本院審理時之
    證述（見偵卷第25至31、87至88頁、本院卷第208至210頁）
    在卷可稽，復有到場員警製作之職務報告（見偵卷第15頁）
    、中國醫藥大學附設醫院診斷證明書（見偵卷第33頁）、道
    路交通事故現場圖、道路交通事故調查報告表㈠、㈡（見偵卷
    第37至41頁）、車輛詳細資料報表、證號查詢汽車駕駛人資
    料（見偵卷第63至67頁）、臺中市政府消防局110年10月26
    日中市消護字第1100059468號函及所附救護紀錄表（見偵卷
    第95至97頁）、現場及車損照片（見偵卷第45至51頁）在卷
    可憑，此部分事實，足可認定。
(二)被告雖於其上訴理由辯稱：伊有下車查看林詩芸之傷勢，也
    有在現場確定林詩芸有被救護後才離開，如果伊有逃逸之意
    思，就不會多此一舉下車查看云云，並據以否認其有駕駛動
    力交通工具肇事致人受傷而逃逸之犯行。然查：
 1、我國於88年4月21日，仿德國刑法第143條設計規範，增定公
    布刑法第185條之4駕駛動力交通工具肇事，致人死傷而逃逸
    罪，屬抽象危險犯，本罪所保護的法益，除維護各參與交通
    的眾人往來安全、避免事端擴大，和立即對於車禍受傷人員
    ，採取救護、求援行動，以降低受傷程度外，還含有釐清肇
    事責任的歸屬，及確保被害人的民事求償權功能，兼顧社會
    與個人的重疊性權益保障。考諸此肇事逃逸罪，最重要之點
    ，乃是在於「逃逸」之禁止，若未等待警方人員到場處理，
    或無獲得他方人員同意，或不留下日後可以聯繫的資料，就
    逕自離開現場（含離去後折返，卻沒表明肇事身分），均屬
    逃逸的作為（最高法院104年度台上字第2570號判決意旨參
    照）；又所謂「逃逸」，依文義解釋，係指自肇事現場離開
    而逸走，使人無法在肇事現場經由目視掌握肇事者與事故關
    聯性的行為。惟肇事者終將離開現場，殆不可能始終留在現
    場，究其犯罪之內涵，除了離開現場（作為）之外，實因其
    未履行因肇事者身分而產生之作為義務（不作為），是本罪
    結合學理上所稱之作為犯及不作為犯之雙重性質。審諸法規
    範目的，駕駛動力交通工具為維持現代社會生活所必需，交
    通事故已然為必要容忍的風險，則為保障事故發生後之交通
    公共安全、避免事端擴大，及為保護事故被害人之生命、身
    體安全，自須要求行為人留在現場，即時對現場為必要之處
    理、採取救護、救援被害人行動之義務，復鑑於交通事件證
    據消失迅速（通常交通事故現場跡證必須立刻清理）之特性
    ，為釐清肇事責任之歸屬，確保交通事故參與者之民事求償
    權不致求償無門，亦可得出肇事者有在場、且對在場被害人
    或執法人員不隱瞞身分之義務，此由歷次立法說明除提及「
    為維護交通，增進行車安全，促使當事人於事故發生時，能
    對被害人即時救護，俾減少死傷，以保護他人權益並維護社
    會秩序」、「肇事逃逸者延誤受害者就醫存活的機會，錯失
    治療的寶貴時間」外，亦併敘明「為使傷者於行為人駕駛動
    力交通工具發生交通事故之初能獲即時救護，該行為人應停
    留在現場，向傷者或警察等有關機關表明身分，並視現場情
    形通知警察機關處理、協助傷者就醫、對事故現場為必要之
    處置等，故縱使行為人駕駛動力交通工具發生交通事故致人
    死傷係無過失，其逃逸者，亦應為本條處罰範圍，以維護公
    共交通安全、釐清交通事故責任」可明。是故，所謂「逃逸
    」係指離開事故現場而逸走之行為，駕駛人於發生交通事故
    致人死傷時，應有在場之義務，至於被害人當時是否處於無
    自救力狀態、所受傷勢輕重，則非所問（最高法院110年度
    台上字第4675號判決意旨參照）。
 2、查依被告前開上訴意旨所述，伊僅曾於肇事後下車查看告訴
    人林詩芸之傷勢，且係於告訴人林詩芸經送上救護車後始離
    去，然被告並未報警停留於現場等候處理或留下其姓名及聯
    絡方式，隨即離開現場，此據被告於原審時供明（見原審卷
    第39頁），且被告確係於警方據報到達車禍現場前，已經逕
    自離開乙情，亦有臺中市政府警察局第二分局111年5月13日
    中市警二分偵字第1110021214號函附之警員職務報告（見原
    審卷第59至61頁）在卷可明，則依上開理由欄二、(二)、1
    所示說明，已難謂非「逃逸」之行為。又被告雖辯稱：伊係
    在現場確定林詩芸已被救護後才離開，如果伊有逃逸之意思
    ，就不會多此一舉下車查看云云部分，然參以證人即告訴人
    林詩芸於偵訊時證稱：「（問：車禍發生後，被告有無留在
    現場等候救護車到場？）我當時坐起來，他站在我前面，救
    護人員把我牽去救護車時，我沒有看到他，我當時有問店家
    被告在哪裡，店家跟我說他去看他的車子損害如何」等語（
    見偵卷第88頁），是被告是否確實係確認告訴人林詩芸已被
    送上救護車，已獲得醫護救護後始離開現場，尚非無疑問。
    退步而言，縱認被告係如其所辯，於見告訴人林詩芸上救護
    車後方離去現場，惟按刑法第185條之4之肇事致人死傷逃逸
    罪，係以處罰肇事後逃逸之駕駛人為目的，俾促使駕駛人於
    肇事後能對被害人即時救護，以減少死傷，本質上屬抽象危
    險犯。立法者依一般生活經驗之大量觀察，推定肇事逃逸行
    為，對於死、傷者可能造成無人即時救護之高度危險，故規
    範肇事逃逸乃犯罪行為，藉以保護公眾安全，故行為人駕駛
    動力交通工具肇事，致人死傷，倘基於逃逸之故意逃離肇事
    現場，而合於本罪預定之一般、抽象性危險，不論行為人是
    否（能否）預見或有無死、傷者已陷於無從獲得即時救護危
    險之確信，均與本罪之成立無關。縱行為人已預見或確信死
    、傷者能在他人協助下獲得救護，始行離去，仍無礙於本罪
    之成立（最高法院107年度台上字第103號、109年度台上字
    第2201號判決意旨參照）。是參照前開說明，縱使被告係在
    告訴人林詩芸被送上救護車，而已預見或確信告訴人林詩芸
    能在他人協助下獲得救護，始行離去，然並無礙於其逃逸行
    為之認定，且被告依其在場義務，仍負有應讓被害人、執法
    人員知悉其身分而不隱瞞之義務，惟被告並未留下相關身分
    或聯絡資料即逕自離去，自仍無礙其此部分犯罪之成立。
(三)而被告於原審固曾辯稱：伊係經過林詩芸同意才離開云云，
    然被告於其上訴理由並未再行執此作為辯解，參以證人即告
    訴人林詩芸於警詢時稱：對方駕駛有下來問我，對方問完就
    離開了等語（見偵卷第27頁），復於偵訊時證稱：陳冠霖有
    問我可不可以離開，我的兩隻手都斷了，我會跟他說沒事嗎
    ，我那時受傷很嚴重，我怎麼可能同意被告離開等語（見偵
    卷第87至88頁），再於本院審理時堅稱：我確定沒有同意陳
    冠霖離開等語（見本院卷第209頁），均一再指證伊未曾同
    意被告離去。衡以一般人發生車禍案件，於自己受有非輕之
    傷害時，為利日後釐清責任及請求民事賠償，當無可能於對
    方未留下真實姓名及聯絡方式之情況下，即率然同意他方離
    去之理，且告訴人於警詢時表明對被告提出肇事逃逸之告訴
    （見偵卷第29頁），而若告訴人林詩芸果曾於現場同意被告
    得以離開，則告訴人林詩芸又何需對被告提出肇事逃逸之告
    訴，足認證人即告訴人林詩芸上開此部分於警詢、偵訊及本
    院審理時之證述，均屬可採；被告於原審空言辯稱：伊有得
    到林詩芸之同意才離開現場云云，並無可採。
(四)基上所述，被告以前開辯詞否認犯行，均非可信。本件事證
    明確，被告前開駕駛動力交通工具肇事致人受傷而逃逸之犯
    行，足可認定。
三、法律適用方面：
(一)核被告所為，係犯刑法第185條之4第1項前段之駕駛動力交
    通工具肇事致人受傷而逃逸罪。
(二)又本案依被告與告訴人林詩芸發生車禍而肇事之過程，被告
    顯具有於駕車行經無號誌之交岔路口時，疏未減速慢行、作
    隨時停車準備之疏失，並非全然無過失，自無刑法第185條
    之4第2項規定之適用，附此說明。
四、本院就原判決關於駕駛動力交通工具肇事致人受傷而逃逸罪
    部分，駁回被告上訴部分之說明：
    原審認被告上開駕駛動力交通工具肇事致人受傷而逃逸犯行
    之事證明確，乃審酌被告於案發時駕車不慎肇致事故後，未
    獲得告訴人林詩芸之同意，且未等待警方人員到場，亦未留
    下日後可聯繫之資料，逕自駕車離去，罔顧他人之生命、身
    體安全，犯罪情節難謂輕微，且被告雖於偵查中與告訴人林
    詩芸調解成立，約定被告應賠償告訴人林詩芸新臺幣（下同
    ）23萬元，其給付方式為由被告於調解當場以現金給付告訴
    人林詩芸5萬元，餘款18萬元部分，第1期至第3期應於111年
    1月23日起至111年3月23日止，每月23日前各支付5萬元，並
    應於110年4月23日前給付3萬元，此有臺中市○區○○○○○000○○
    ○○○○000號調解書（見偵卷第113頁）在卷可參。然被告僅於
    調解成立時支付5萬元，及於111年1月29日匯款3000元予告
    訴人林詩芸，其餘則未按期履行，可見被告雖與告訴人林詩
    芸調解成立，然並未誠實如期給付等犯罪後態度，及被告自
    陳高職畢業、目前從事服務業、月收入約2萬4000元、未婚
    、無須扶養小孩之智識程度、家庭與經濟狀況等一切情狀，
    依判決格式簡化原則，於原判決據上論斷欄，僅引用依刑事
    訴訟法第299條第1項前段之程序法條文，判處被告「駕駛動
    力交通工具發生交通事故，致人傷害而逃逸，處有期徒刑柒
    月」，核原判決之認事、用法並無不合，本院兼為考量被告
    前曾有公共危險案件，於109年間經檢察官為緩起訴處分之
    素行（有其臺灣高等法院被告前案紀錄表在卷可按），及被
    告上訴本院後，就其與告訴人林詩芸前開調解成立之條件，
    仍未有另為給付或續為履行之情事，認原判決所為量刑，亦
    無不當。被告執前詞否認有駕駛動力交通工具肇事致人受傷
    而逃逸之犯行，依本判決前開理由欄二、(一)至(四)所示有
    關之事證及論述、說明，為無理由，應予駁回。
五、本院就原判決關於汽車駕駛人，無駕駛執照駕車因過失傷害
    人之有罪部分，予以撤銷改判之說明：
(一)公訴意旨另略以：被告於110年7月1日18時49分許，雖駕照
    經吊銷仍駕駛車牌號碼000-0000號自小客車，沿臺中市北區
    興進路由東往西方向行駛，行駛至興進路與育興街交岔路口
    時，本應注意行經十字路口應注意路口來車並減速慢行，而
    依當時天氣晴、日間自然光線、柏油路面乾燥、無缺陷、無
    障礙物且視距良好等情形，並無不能注意之情事，竟疏未注
    意及此貿然前行，適有告訴人林詩芸騎乘車牌號碼000-000
    號普通重型機車，沿育興街由南往北行駛至該處，2車發生
    碰撞，致告訴人林詩芸人車倒地，受有下唇2公分撕裂傷、
    牙齦撕裂傷、右側第五掌骨閉鎖性骨折、左側遠端橈骨及尺
    骨閉鎖性骨折、四肢及顏面多處擦挫傷等傷害，因認被告另
    涉有道路交通管理處罰條例第86條第1項、刑法第284條前段
    之無照駕駛過失傷害罪嫌等語。
(二)按告訴乃論之罪，於偵查中已經告訴人撤回其告訴者，檢察
    官依法本即應為不起訴處分，檢察官疏未注意而仍起訴者，
    即屬同法第303條第1款之起訴程序違背規定之情形，此有最
    高法院82年度台非字第380號判決意旨可供參照。
(三)本院查：
 1、被告被訴涉道路交通管理處罰條例第86條第1項、刑法第284
    條前段之無照駕駛過失傷害罪嫌，依刑法第287條前段之規
    定，須告訴乃論。而告訴人林詩芸雖於110年7月5日警詢時
    表明對被告提出此部分之告訴（見偵卷第29頁），惟被告已
    於其後偵查階段之110年12月23日，與告訴人林詩芸（委由
    其子李家銘代理調解，且所出具之委任狀載明代理人有代為
    一切調解行為之權，並有同意調解條件、撤回、捨棄等特别
    代理權）調解成立，該調解書並載明「聲請人（註：即告訴
    人林詩芸〉不予追究對造人〈註：即被告〉刑事責任」，有上
    開臺中市○區○○○○○000○○○○○000號調解書（見偵卷第113頁）
    及告訴人林詩芸委託具特別代理權之代理人林家銘代為調解
    之委任狀（見本院卷第87頁）在卷可稽。又前開調解書業經
    臺灣臺中地方法院民事庭於111年1月21日以111年度核字第3
    32號核定在案，此據本院調取上開臺中市中區調解委員會調
    解案卷及臺灣臺中地方法院111年度核字第332號全卷核閱明
    確（已影印附於本院卷第77至134、145至151頁）。而按告
    訴乃論之刑事事件於偵查中或第一審法院辯論終結前，調解
    成立，並於調解書上記載當事人同意撤回意旨，經法院核定
    者，視為於調解成立時撤回告訴或自訴，鄉鎮市調解條例第
    28條第2項定有明文。是被告與告訴人林詩芸成立調解，該
    調解書既已載明「聲請人不予追究對造人刑事責任」等語，
    且前開調解書並經臺灣臺中地方法院民事庭核定，依鄉鎮市
    調解條例第28條第2項規定，告訴人林詩芸既已於調解書內
    表明不追究被告之刑事責任，顯已明白表示同意撤回對被告
    本案汽車駕駛人，無駕駛執照駕車因過失傷害人罪嫌之告訴
    （最高法院79年度台非字第199號刑事判決意旨參照），則
    本案應於110年12月23日調解成立時，即對被告發生視為撤
    回告訴之效力。
 2、雖告訴人林詩芸曾於111年3月11日偵訊時因被告未按調解內
    容履行而改稱「我不要撤回」（見偵卷第112頁），惟按當
    事人、代理人、辯護人及其他參與訴訟程序而為訴訟行為者
    ，應依誠信原則，行使訴訟程序上之權利，不得濫用，亦不
    得無故拖延，刑事妥訴審判法第3條定有明文，而禁反言係
    源自誠信原則所導出禁止矛盾行為或出爾反爾，破壞相對人
    正當信賴之法律原則，是禁反言原則作為誠實信用原則以規
    範當事人行為的具體形式，主要用於排除當事人在訴訟過程
    中的矛盾行為。依此，告訴人林詩芸既已與被告成立調解，
    該調解並經法院核定，基於權利之行使應依誠信原則及禁反
    言之基本原則，自不應容許告訴人林詩芸再就同一案件提起
    告訴。
 3、依上所述，被告被訴汽車駕駛人，無駕駛執照駕車因過失傷
    害人罪嫌部分，既於偵查中因告訴人林詩芸與被告調解成立
    ，且因告訴人林詩芸於調解時由其有特別代理權之代理人表
    明「聲請人不予追究對造人刑事責任」等語，並經法院核定
    ，而於調解成立之110年12月23日已生撤回告訴之效力，亦
    無可再由告訴人林詩芸其後反悔再行提起告訴，檢察官原應
    就此部分為不起訴之處分，詎檢察官竟以111年3月14日起訴
    書提起公訴（於111年3月29日公告生效），此部分起訴程序
    既欠缺訴追條件，即屬違背規定，自應依刑事訴訟法第303
    條第1款之規定諭知公訴不受理之判決。原判決就此疏未注
    意查明，遽為被告有罪之認定，有所未合；被告就此部分之
    上訴意旨，雖未指及原判決此部分之瑕疵而為無理由，然此
    為本院於法應依職權調查之事項，自應由本院將原判決此部
    分予以撤銷，改為公訴不受理之諭知，以資適法。
六、被告於本院審理期日經合法傳喚，無正當之理由不到庭，故
    不待其陳述，依法逕行判決。　　
據上論斷，應依刑事訴訟法第371條、第368條、第369條第1項前
段、第364條、第303條第1款，判決如主文。
本案經檢察官康存孝提起公訴，檢察官劉家芳到庭執行職務。
中　　華　　民　　國　　111 　年　　10　　月　　27　　日
                  刑事第十二庭  審判長法　官  張國忠
                                      法　官  高文崇
                                      法　官  李雅俐
以上正本證明與原本無異。
有罪部分，檢察官及被告均得上訴；公訴不受理部分，檢察官及
被告均不得上訴。
如不服本判決應於收受送達後20日內向本院提出上訴書狀，其未
敘述上訴之理由者，並得於提起上訴後20日內向本院補提理由書
（均須按他造當事人之人數附繕本）「切勿逕送上級法院」。因
疫情而遲誤不變期間，得向法院聲請回復原狀。
                                      書記官  蕭怡綸

中　　華　　民　　國　　111 　年　　10　　月　　27　　日
附錄論罪科刑法條：
刑法第185條之4第1項：
駕駛動力交通工具發生交通事故，致人傷害而逃逸者，處6月以
上5年以下有期徒刑；致人於死或重傷而逃逸者，處1年以上7年
以下有期徒刑。